【裁判字號】    99,交聲,520
【裁判日期】    991203
【裁判案由】    違反道路交通管理處罰條例聲明異議
【裁判全文】
臺灣花蓮地方法院交通事件裁定         99年度交聲字第520號
原處分機關  交通部公路總局臺北區監理所花蓮監理站
異  議  人
即受處分人  邱坤成
上列異議人即受處分人因違反道路交通管理處罰條例案件，對於
交通部公路總局臺北區監理所花蓮監理站民國99年11月19日所為
之處分（處分案號：花監違字第裁44-P00000000號），聲明異議
，本院裁定如下：
    主  文
原處分撤銷。
邱坤成汽車駕駛人，駕駛汽車經測試檢定酒精濃度超過規定標準
，吊扣普通重型機車駕駛執照拾貳個月，並施以道路交通安全講
習。
    理  由
一、原處分意旨略以：本件異議人即受處分人邱坤成於民國99年
    8月6日凌晨0時56分許，駕駛車牌號碼AQ6-382號普通重型機
    車，行經花蓮縣花蓮市○○○街90號前，因酒後駕車酒精濃
    度過量，經警攔撿後，測得其呼氣酒精濃度為每公升0.61毫
    克之違規事實，經花蓮縣警察局花蓮分局員警以花警交字第
    P00000000號舉發違反道路交通管理事件通知單掣單舉發。
    嗣異議人依法提出申訴，經由原處分機關依道路交通管理處
    罰條例第35條第1項第1款之規定，裁罰異議人罰鍰新臺幣（
    下同）45,000元，吊扣駕駛執照12個月，並依同條例第24條
    第1項第2款（裁決書漏載第1項第2款）施以道安講習等語。
二、聲明異議意旨略以：異議人已因同一酒後駕車之違規行為，
    經警方移送法辦，並由臺灣花蓮地方法院檢察署檢察官以99
    年度偵字第3962號為緩起訴處分1 年，並命異議人應向國庫
    支付30,000元，詎原處分機關竟仍裁處異議人罰鍰，基於一
    事不二罰原則，請求撤銷原處分云云。
三、經查：
(一)異議人於民國99年8月6日凌晨0時56 分許，因酒後駕駛車牌
    號碼AQ6-382 號普通重型機車，行經花蓮縣花蓮市○○○街
    90號前，經警攔檢測得異議人呼氣酒精濃度為每公升達0.61
    毫克等情，為異議人所不爭執，並有花蓮縣警察局舉發違反
    道路交通管理事件通知單1 紙在卷足憑，此部分事實，洵堪
    認定。又異議人前揭酒後駕車之行為同時涉犯刑法第185 條
    之3 之公共危險罪，業經臺灣花蓮地方法院檢察署檢察官以
    99年度偵字第3962號處分書為緩起訴處分，緩起訴期間為 1
    年（緩起訴起算日為99年10月4日，期滿日為100年10月3 日
    ），並應自緩起訴處分確定後2 個月內，向國庫支付30,000
    元，而異議人亦於99年11月23日繳納30,000元完畢，此有臺
    灣花蓮地方法院檢察署檢察官99年度偵字第3962號緩起訴處
    分書、臺灣花蓮地方法院檢察署自行收納款項收據及臺灣高
    等法院被告前案紀錄表各1份在卷可稽。
(二)按94年2月5日公布，於95年2月5日施行之行政罰法第26條規
    定：「一行為同時觸犯刑事法律及違反行政法上義務規定者
    ，依刑事法律處罰之。但其行為應處以其他種類行政罰或得
    沒入之物而未經法院宣告沒收者，亦得裁處之。前項行為如
    經不起訴處分或為無罪、免訴、不受理、不付審理之裁判確
    定者，得依違反行政法上義務規定裁處之。」即所謂一事不
    二罰原則，究其立法理由，一行為同時觸犯刑事法律及違反
    行政法上義務規定時，由於刑罰與行政罰同屬對不法行為之
    制裁，而刑罰之懲罰作用較強，故在處罰目的相同且處罰方
    式相同時，若依刑事法律處罰，即足資警惕時，實無一事二
    罰再處行政罰之必要；且刑事法律處罰，由法院依法定程序
    為之，較符合正當法律秩序，應予優先適用，故同時觸犯刑
    事法律及違反行政法上義務規定之行為，行政機關得否科以
    與刑罰相類之行政罰處罰，端視該行為之刑事訴追或審判程
    序終局結果而定，在刑事訴追、審判程序尚未終局確定前，
    行政機關自不得逕予裁罰；至於罰鍰以外之沒入或其他種類
    行政罰，因兼具維護公共秩序之作用，為達行政目的，行政
    機關仍得併予裁處。
(三)道路交通主管機關對於汽車駕駛人之酒後駕車行為，依道路
    交通管理處罰條例第35條第1項第1款規定予以裁罰，係對行
    為人違反行政法上義務規定之行政罰，且該條例關於一行為
    同時觸犯刑事法律及違反行政法上義務規定者，並無特別規
    定，是以，汽車駕駛人酒後駕車行為，經測試檢定酒精濃度
    超過規定標準，同時涉犯刑法第185條之3之公共危險罪嫌者
    ，道路交通主管處罰機關除有上開行政罰法第26條第1 項但
    書規定，得處以其他種類行政罰之情形外，關於罰鍰部分，
    即應依上開行政罰法第26條及道路交通管理處罰條例第10條
    規定，移送地方法院檢察署處理，於移送後，非有上開行政
    罰法第26條第2 項所定不起訴等事由，不得再依道路交通管
    理處罰條例第35條第1項第1款規定，裁處行為人罰鍰之行政
    罰。
(四)又觸犯刑事法律之犯罪行為，除得經檢察官之起訴，並由法
    院審理後，為有罪科刑、無罪、免訴、不受理、不付審理之
    裁判外，如檢察官認該行為所涉為死刑、無期徒刑或最輕本
    刑3年以上有期徒刑以外之罪，於參酌刑法第57 條所列事項
    及公共利益之維護，認以緩起訴為適當者，得定1年以上3年
    以下之緩起訴期間為緩起訴處分（刑事訴訟法第253條之1）
    。就要件言，緩起訴基本上係認被告有犯罪嫌疑，而暫緩起
    訴，並得課被告予一定之負擔或指示（同法第253條之2第 1
    項），此與不起訴處分係因犯罪嫌疑不足或其他原因（同法
    第252條、第253條），且不得附條件或負擔，顯有不同，可
    知緩起訴處分是一種刑事處罰。又經檢察官為「緩起訴」處
    分者，於「緩起訴」之猶豫期間內，檢察官可對其持續觀察
    ，若認其顯無反省警惕之情或根本欠缺反省警惕之能力（即
    符合刑事訴訟法第253條之3第1項所列3款情形）者，得依職
    權或依告訴人之聲請，將「緩起訴」處分撤銷，並依法追訴
    ，亦即在緩起訴處分之猶豫期間內，刑事訴追程序仍未終局
    確定，此與不起訴處分確定後，刑事訴追程序終結，檢察官
    原則上不得就同一行為再行起訴之法律效果迥異。上開行政
    罰法第26條第2 項並未明列「緩起訴處分」，本不宜擴張解
    釋，且緩起訴處分性質上與不起訴處分不同，無適用行政罰
    法第26條第2 項規定之餘地。因此，經檢察官為緩起訴處分
    之行為，如同時違反行政法上義務之規定，因已有刑事處罰
    ，此時行政機關若另行依法行政裁罰，無異一罪二罰，因此
    參酌行政罰法第26條之立法意旨，違反行政法上義務之行為
    ，若同時亦經檢察官另為緩起訴處分時，行政機關應不得就
    同一行為，再為與刑罰相類之罰鍰處分。且檢察官為「緩起
    訴」處分者，於「緩起訴」之猶豫期間內，最終是否會被檢
    察官提起公訴，猶懸而未定，亦即「緩起訴」處分於猶豫期
    間內尚未具有實質之確定力，檢察官仍得根據上開規定依職
    權或依告訴人之聲請，將被告「緩起訴」處分撤銷。而行政
    罰法第26條明定一事不二罰原則，且應受行政罰之行為如經
    不起訴處分或為無罪、免訴、不受理、不付審理之裁判「確
    定」者，始得依違反行政法上義務規定裁處之，並未包括「
    緩起訴」處分在內，雖「緩起訴」處分之最終使被告免於刑
    事訴追之效果與「不起訴」處分之效果相同，惟依行政罰法
    第26條第2 項之立法意旨，亦必須待緩起訴處分實質確定時
    ，被告才最終地確定免於受刑事訴追，原處分機關始得為行
    政裁罰，亦即在緩起訴期間內即猶豫期間期滿前，該緩起訴
    處分仍有被撤銷之可能，此時原處分機關若依法為行政裁決
    ，將使受處分人有同時遭受行政處罰及刑事訴追之危險，顯
    與行政罰法第26條規定之立法意旨相違背。準此，自行政罰
    法第26條規定立法意旨為有利於行為人之解釋，應認應受行
    政裁罰之行為，關於罰鍰部分，同一事實如經緩起訴處分確
    定者，亦有行政罰法第26條明定一事不二罰原則之適用（臺
    灣高等法院暨所屬法院96年法律座談會刑事類提案第36號法
    律問題參照）。本件受處分人所為本件酒後駕車之交通違規
    行為，因同時涉犯刑法之公共危險罪而經警移送臺灣花蓮地
    方法院檢察署偵查，而該案經檢察官偵查後依職權為緩起訴
    處分，緩起訴處分於100年10月3日始期滿。揆諸前揭說明，
    受處分人既因同一酒後駕車行為同時觸犯刑事法律及違反行
    政法上義務，其中刑事部分經檢察官為處分緩起訴，因該緩
    起訴期間未屆滿，受處分人未經終局確定無庸受刑事處罰前
    ，基於一事不二罰之行政罰原則，自不得依行政規定逕予裁
    罰罰鍰。
(五)至原處分關於吊扣駕駛執照12個月部分，係預防將來再犯危
    險之管制罰，有別於前揭針對已發生違規事實科處罰鍰之行
    政秩序罰，核屬行政罰法第26條第1 項但書所稱之「其他種
    類行政罰」。按道路交通管理處罰條例第68條業於94年12月
    14日修正，並自95年3月1日施行，修正前之道路交通管理處
    罰條例第68條規定：汽車駕駛人，因違反本條例及道路交通
    安全規則之規定，受吊扣或吊銷駕駛執照處分時，吊扣或吊
    銷其持有各級車類之駕駛執照。其立法意旨在於違規行為對
    道路交通秩序之維持及道路交通安全已生較大之影響，故規
    定吊扣或吊銷其持有各級車類之駕駛執照，以限制其繼續駕
    車行駛道路之權利，其係屬駕駛行為之限制，並不因所持駕
    駛執照種類不同而有所差異。而修正後之道路交通管理處罰
    條例第68條規定：汽車駕駛人，因違反本條例及道路交通安
    全規則之規定，受吊銷駕駛執照處分時，吊銷其持有各級車
    類之駕駛執照。其立法理由略以：「原條文將違法或違規駕
    駛人所持有各級車類之駕駛執照一併吊扣或吊銷，失之過酷
    ，影響人民工作及生活甚鉅，爰修正之」等語。故依修正後
    道路交通管理處罰條例第68條之規定觀之，受吊扣駕駛執照
    處分，不再吊扣其持有各級車類之駕駛執照，僅於受吊銷駕
    駛執照處分時，始吊銷其持有各級車類之駕駛執照，而限縮
    修正前條文之適用範圍，即受吊扣駕駛執照處分，不在本條
    規定適用之列。職是，依上開規定受吊銷駕照處分者，仍維
    持吊銷其持有各級車類之駕駛執照。至於受吊扣駕照處分者
    ，僅吊扣其違法或違規當時所駕駛車輛之駕駛執照，不再吊
    扣其持有各級車類之駕駛執照。依上開說明，異議人因酒後
    駕車而受吊扣駕駛執照處分時，自不得再吊扣其持有各級車
    類之駕駛執照，故原處分機關為吊扣駕駛執照之處分時，應
    就受處分人所應吊扣之駕駛執照種類予以限定，始符合依法
    行政原則。本件受處分人於上開酒後駕車違規行為時，係駕
    駛普通重型機車，揆諸前開說明，其依法所受之處分應為限
    制其駕駛普通重型機車之權利，即應吊扣其普通重型機車之
    駕駛執照，原處分機關就吊扣駕照部分未具體指明吊扣何種
    駕駛執照，應由本院撤銷，改諭知吊扣其普通重型機車駕駛
    執照12個月。至原處分另裁處施以道安講習之部分，此部分
    之處分係屬罰鍰以外之其他種類行政罰，原處分機關本得裁
    處之，是此部分之併予裁處，於法並無不合，併此敘明。
四、綜上所述，本件原處分機關於異議人緩起訴期間尚未屆滿前
    （即尚未具有實質確定力之前），逕對異議人就上開酒後駕
    車行為裁處罰鍰45,000元，依前開說明意旨，與上述行政罰
    法第26條第1 項前段之「一事不二罰」原則顯相違，難謂適
    法；又本件酒後駕車係一個交通違規行為，罰鍰處分、吊扣
    駕駛執照及應接受道路交通安全講習部分，均無從區分，故
    應由本院將原處分撤銷，另為裁定如主文第2 項所示，以資
    適法。
五、據上論斷，應依道路交通事件處理辦法第19條前段，裁定如
    主文。
中    華    民    國    99    年    12    月    3     日
                  交通法庭      法  官  陳月雯
上列正本證明與原本無異。
如對本裁定不服，應於送達後5 日內，向本院提出抗告狀（應抄
附繕本）。
中    華    民    國    99    年    12    月    3     日
                                書記官

司法院資訊處製作；財團法人民間司法改革基金會備份。
